ACORDAO-COMPLETO-2471826

ACÓRDÃO 8057/2021 ATA 18/2021 - SEGUNDA CÂMARA

VISTOS, relatados e discutidos estes autos em que se apreciam recursos de reconsideração interpostos contra o Acórdão 7118/2019-TCU-Segunda Câmara,
ACORDAM os Ministros do Tribunal de Contas da União, reunidos em Sessão da 2ª Câmara, ante as razões expostas pelo Relator, com fundamento nos arts. 32 e 33 da Lei 8.443/1992, em:
9.1. conhecer do recurso interposto por Genival Bento da Silva e, no mérito, negar-lhe provimento;
9.2. conhecer do recurso interposto por Ednaldo de Sousa Lima - ME e, no mérito, dar-lhe provimento, para desconsiderar o débito e a multa objetos, respectivamente, dos subitens 9.1 e 9.2 do acórdão recorrido;
9.3. dar ciência da presente deliberação aos recorrentes e aos demais interessados.

Recursos de reconsideração interpostos contra decisão de irregularidade das contas, com débito e multa, em tomada de contas especial instaurada pelo Ministério do Turismo  MTur em desfavor do Sr. Genival Bento da Silva, ex-prefeito do Município de Casserengue/PB (gestão 2009/2012), em razão da impugnação integral das despesas realizadas com os recursos do Convênio 344/2009-MTur (Siafi 703552), cujo objeto era a realização do evento São Pedro em Casserengue, nos dias 28 e 29/6/2009, devido à insuficiência de documentos para comprovar a boa e regular aplicação dos recursos conveniados.

Segunda Câmara

Município de Casserengue/PB.

3. Interessados/Responsáveis:
3.1. Interessado: Ministério do Turismo.
3.2. Responsáveis: Genival Bento da Silva (XXX.937.674-XX) e Ednaldo de Sousa Lima - ME (01.711.148/0001-05).

13.1. Ministros presentes: Bruno Dantas (Presidente), Augusto Nardes (Relator), Raimundo Carreiro e Jorge Oliveira.
13.2. Ministro-Substituto convocado que não participou da votação: Marcos Bemquerer Costa.
13.3. Ministro-Substituto presente: André Luís de Carvalho.

AUGUSTO NARDES

Ministro Aroldo Cedraz.

Transcrevo a seguir, com alguns ajustes de forma, a análise empreendida pelo auditor encarregado do exame do processo no âmbito da Secretaria de Recursos - Serur (peça 69) , a qual contou com a anuência do escalão dirigente da unidade técnica (peça 70) :
 "INTRODUÇÃO 
Tratam-se de recursos de reconsideração interpostos por Genival Bento da Silva (peça 54) e Ednaldo de Sousa Lima - ME (peça 52) , pelos quais contestam o Acórdão 7.118/2019-TCU-2.ª Câmara (relator Ministro Aroldo Cedraz) , prolatado na Sessão Ordinária realizada em 13/8/2019 (peça 38) .
2.	A deliberação recorrida apresenta o seguinte teor:
VISTOS, relatados e discutidos estes autos referentes à Tomada de Contas Especial instaurada pelo Ministério do Turismo em razão da impugnação de despesas referentes ao Convênio 344/2009 (Siafi 703552) , celebrado com o município de Casserengue-PB, tendo por objeto apoiar a implementação do projeto denominado 'São Pedro em Casserengue', no exercício de 2009;
ACORDAM os Ministros do Tribunal de Contas da União, reunidos em Sessão da 2ª Câmara, ante as razões expostas pelo relator, em:
9.1. com fulcro nos arts. 1º, inciso I, 16, inciso III, alíneas 'b' e 'c', 19, caput, e 23, inciso III, da Lei 8.443/1992, julgar irregulares as contas de Genival Bento da Silva (XXX.937.674-XX) e da empresa Ednaldo de Sousa Lima ME (01.711.148/0001-05) e condená-los solidariamente ao pagamento da quantia especificada a seguir, atualizada monetariamente e acrescida dos juros de mora, calculados a partir da data indicada, até a data da efetiva quitação, fixando-lhe o prazo de 15 (quinze) dias, a contar da notificação do presente acórdão, para que comprovem, perante o Tribunal, o recolhimento do débito aos cofres do Tesouro Nacional, nos termos do art. 214, inciso III, alínea 'a', do Regimento Interno do TCU:
	VALOR ORIGINAL (R$) 
	DATA DA OCORRÊNCIA

	90.952,68
	08/07/2009

9.2. aplicar ao Sr. Genival Bento da Silva (XXX.937.674-XX) e à empresa Ednaldo de Sousa Lima ME (01.711.148/0001-05) , individualmente, a multa prevista no art. 57 da Lei 8.443/1992, c/c o art. 267 do Regimento Interno do TCU, no valor de R$ 10.000,00 (dez mil reais) , fixando-lhes o prazo de 15 (quinze) dias, a contar da notificação, para que comprovem, perante o Tribunal (art. 214, inciso III, alínea 'a', do Regimento Interno) , o recolhimento das dívidas aos cofres do Tesouro Nacional, atualizadas monetariamente desde a data do presente acórdão até a do efetivo recolhimento, se forem pagas após o vencimento, na forma da legislação em vigor;
9.3. autorizar, desde logo, a cobrança judicial das dívidas, caso não atendidas as notificações, nos termos do art. 28, inciso II, da Lei 8.443/1992;
9.4. autorizar o pagamento parcelado das dívidas, caso requerido, em até 36 (trinta e seis) parcelas mensais e consecutivas, nos termos do art. 26 da Lei nº 8.443/1992, c/c o art. 217 do Regimento Interno do TCU, fixando o vencimento da primeira parcela em 15 (quinze) dias, a contar do recebimento da notificação do acórdão, e o das demais a cada 30 (trinta) dias, devendo incidir sobre cada parcela os respectivos encargos, na forma prevista na legislação em vigor;
9.5. alertar os responsáveis de que a falta de comprovação do recolhimento de quaisquer parcelas importará no vencimento antecipado do saldo devedor, nos termos do § 2º do art. 217 do Regimento Interno do TCU;
9.6. encaminhar cópia do presente acórdão à Procuradoria Regional da República no Estado da Paraíba, para as providências cabíveis, nos termos do § 7º, in fine, do art. 209 do Regimento Interno do TCU;	
9.7. dar ciência desta deliberação aos responsáveis e ao Ministério do Turismo.
HISTÓRICO 
3. O presente processo cuidou originalmente de Tomada de Contas Especial - TCE instaurada pelo Ministério do Turismo - MTur em desfavor do Sr. Genival Bento da Silva, ex-prefeito de Casserengue/PB (gestão 2009/2012) , em razão da impugnação integral de despesas do Convênio 344/2009-MTur (Siafi 703552) , firmado com aquele município (peça 2, p. 35-59) .
4.	O objeto do ajuste foi o apoio ao projeto 'São Pedro em Casserengue', cuja vigência compreendeu o período de 4/6/2009 a 31/8/2009, e o valor total chegou a R$ 110.530,00, sendo R$ 100.000,00 a cargo do órgão concedente.
5.	As contas foram prestadas (peça 2, p. 67-225) , sendo analisadas pelo MTur (peça 2, p. 227-241) , que decidiu por requisitar comprovantes da execução do ajuste, a exemplo de fotos, filmagens, e declarações, além de diversos documentos relativos à execução financeira (parecer financeiro ausente dos autos) , o que foi comunicado ao então prefeito (peça 2, p. 245) . Na ausência de resposta à notificação, o Relatório de TCE 358/2011 concluiu pela responsabilidade do Sr. Genival, pelo valor total transferido ao município convenente, com o pressuposto da ausência de comprovação da execução física do convênio (peça 2, p. 277-285) .
6.	No âmbito do TCU, foram realizadas as citações do ex-prefeito e da empresa Ednaldo de Sousa Lima - ME, beneficiária de cerca de 91% dos recursos geridos (peças 6-24) . Foi inserta, ainda, no ofício citatório encaminhado ao Sr. Genival, audiência relativa à contratação daquela empresa por inexigibilidade de licitação.
7.	As alegações de defesa (peças 9 e 28) foram analisadas e rejeitadas pela unidade técnica (peças 34-36) , o Ministério Público/TCU (peça 37) e o relator a quo (peça 40) , sendo então prolatado o Acórdão 7118/2019-TCU-Segunda Câmara ora recorrido. 
EXAME DE ADMISSIBILIDADE
8.	Em exames preliminares de admissibilidade esta secretaria propôs conhecer os recursos de Genival Bento da Silva e da empresa Ednaldo de Sousa Lima - ME (peças 56-58) , suspendendo-se os efeitos dos itens 9.1, 9.2 e 9.3 do Acórdão 7.118/2019-TCU-2.ª Câmara, o que foi ratificado por Despacho do Ministro João Augusto Ribeiro Nardes (peça 60) . 
EXAME DE MÉRITO
9.	Delimitação dos recursos
9.1. Os dois recorrentes apresentaram recursos praticamente idênticos, os quais, por sinal, repetem quase que ipsis litteris os argumentos que trouxeram aos autos a título de alegações de defesa (peças 9 e 28) . Assim, constitui objeto dos recursos de Genival Bento da Silva e Ednaldo de Sousa Lima - ME definir se:
a) houve a execução física do Convênio 344/2009-MTur;
b) foi legal a contratação de artistas por inexigibilidade de licitação, com fulcro no artigo 25, III, da Lei 8.666/1993, por intermédio da recorrente Ednaldo de Sousa Lima - ME, em vista da ausência de contratos de exclusividade firmados entre os artistas e mencionada empresa. 
c) o Acórdão 7.118/2019-TCU-2.ª Câmara responsabilizou os recorrentes pela prática de algum ato de improbidade definido na Lei 8.429/1992.
9.2. Da execução física do Convênio 344/2009-MTur
9.2.1. Os recursos praticamente não fazem menção à ausência de comprovação da execução física do Convênio 344/2009-MTur, questão objeto das citações (peças 7 e 24) . Ambas as peças recursais fazem apenas a seguinte menção no parágrafo inicial:
O Relatório desta Egrégia Corte de Contas apontou irregularidades no que concerne a não apresentação de parte da documentação exigida para a prestação de contas do Convênio 344/2009, celebrado entre o Ministério do Turismo e o Município de Casserengue, tendo por objeto as festividades intituladas 'São Pedro em Casserengue'.
Análise
9.2.2. Os recorrentes foram citados por não restar comprovada a execução física do Convênio 344/2009-MTur. Quanto ao Sr. Genival, em razão da não apresentação de filmagens, fotografias e/ou outros instrumentos lícitos, constando o nome e a logomarca do MTur, que comprovassem a efetiva realização do evento, bem como a locação de palco, som, iluminação e decoração, significando a má-gestão dos recursos (peça 6) . E no caso da empresa Ednaldo de Sousa Lima - ME, em razão do recebimento de recursos sem a devida comprovação da execução dos serviços contratados, caracterizando o enriquecimento indevido da empresa (peça 24) .
Débito de responsabilidade solidária da empresa e do ex-prefeito
9.2.3. Nos recursos em exame não há qualquer manifestação ou argumentos sobre o ponto. Os recorrentes buscam justificar a contratação das bandas por inexigibilidade, como se a execução do objeto em si fosse questão superada. Nesse quadro, oportuno relembrar que o débito atribuído solidariamente a ambos os recorrentes diz respeito ao valor recebido pela empresa Ednaldo de Sousa Lima - ME, conforme relação de pagamentos apresentada na prestação de contas do município convenente (peça 2, p. 73) , reproduzida em instrução da unidade técnica (peça 4, item 7.6) . Assim, analisando a prestação de contas, nota-se que a Ednaldo de Sousa Lima - ME recebeu pagamentos na condição de representante das bandas que se apresentariam no 'São Pedro em Casserengue de 2009', bem como para o fornecimento de infraestrutura de iluminação, palco, som, banheiros químicos e geradores (peça 2, p. 109-125, 139-157) .
9.2.4. Por sua vez, no Parecer de Análise de Prestação de Contas - Parte Técnica 0437/2010, o MTur concluiu pela necessidade de melhor comprovação das despesas, recomendando fosse requisitado ao convenente fotos e/ou imagens, identificando cada item de despesa. O Parecer de análise de prestação de contas nº 0437/2010 exigiu o encaminhamento de fotos e/ou imagens que permitissem a identificação das bandas, bem como dos itens de estrutura geral, com data, identificação do sistema de som, palco, banheiros químicos e demais itens contratados, em local onde seja possível identificar a contratação do grupo gerador (peça 2, p. 227-237) . Além dessas exigências, o parecer concluiu pela necessidade de requisitar declarações de recebimento e entrada de materiais, veículo de divulgação e inserções, assinatura e atestos do convenente, enfim, da efetiva realização do objeto conveniado (peça 2, p. 237-239) . Tais exigências foram comunicadas ao Sr. Genival por ofício de 05/08/2010 (peça 2, p. 245) .
9.2.5. Feitas essas considerações, nota-se que não há no Convênio 344/2009-MTur previsão sobre a apresentação de filmagens, fotografias, ou, outro instrumento lícito constando o nome e a logomarca do MTur, para que assim restasse comprovada a efetiva realização do evento, com apresentação das bandas e a locação de palco, som, iluminação e decoração, conforme constou nos ofícios citatórios (peças 6 e 24) . 
9.2.6. No texto do convênio, as menções a fotos e/ou filmagens - contemplando a identificação da logomarca do MTur - dizem respeito apenas ao material promocional, conforme a Cláusula Décima Segunda, Parágrafo Segundo, letra 'e', sendo que as letras 'h' e 'i' também aludem a fotografias no caso de haver anúncio em outdoor, frontlight ou luminoso, banners, faixas, troféus e medalhas, mas, nestas hipóteses, não haveria necessidade de identificação da logomarca do MTur. A propósito, a Cláusula Décima Segunda, sobre a prestação de contas, não foi reproduzida na cópia do convênio inserta nos autos do presente processo (vide peça 2, p. 57-59) , mas está disponível no sistema Siconv (www.plataformamaisbrasil.gov.br) .
9.2.7. Enfim, sobredita Cláusula Décima Segunda do Convênio 344-2009-MTur alude tão somente à observância das orientações da Portaria Interministerial 127/2008 para a formalização da prestação de contas (peça 2, p. 57) . E o artigo 58 dessa norma não prevê a apresentação de fotos ou filmagens, exigência que surgiu com o supramencionado Parecer de Análise de Prestação de Contas - Parte Técnica 0437/2010 (peça 2, p. 227-236) . Eis o teor do dispositivo em tela:
Art. 58. A prestação de contas será composta, além dos documentos e informações apresentados pelo convenente ou contratado no SICONV, do seguinte: 
I - Relatório de Cumprimento do Objeto; 
II - declaração de realização dos objetivos a que se propunha o instrumento; 
III - relação de bens adquiridos, produzidos ou construídos, quando for o caso; 
IV - a relação de treinados ou capacitados, quando for o caso; 
V - a relação dos serviços prestados, quando for o caso; 
VI - comprovante de recolhimento do saldo de recursos, quando houver; e 
VII - termo de compromisso por meio do qual o convenente ou contratado será obrigado a manter os documentos relacionados ao convênio ou contrato de repasse, nos termos do § 3º do art. 3º
9.2.8. Considerando tão somente esses itens da norma - todos relacionados à execução física do convênio -, foram exigidas do convenente, em complemento aos documentos insertos em sua prestação de contas, apenas algumas declarações sobre a realização do objeto conveniado, conforme o Ofício 1886/2010/CGMC/SNPTur/MTur (peça 2, p. 251) . Por sua vez, no âmbito do TCU, foi a partir da análise das contas feitas pelo próprio MTur que a unidade instrutora da TCE concluiu pela necessidade de citar os responsáveis, explicando-se a exigência da apresentação de fotos/filmagens no ofício citatório encaminhado ao Sr. Genival, embora tenha excluído a requisição de declarações. Por sinal, o texto do ofício encaminhado à empresa mostra-se mais genérico, com menção a 'serviços contratados, cuja realização não foi efetivamente comprovada' (peça 24) .
9.2.9. Sobre a exigibilidade de fotos, filmagens, ou documentação comprobatória não exigida no convênio, o tribunal já se manifestou desfavoravelmente () , conforme ementas da 'Jurisprudência Sistematizada', no site do TCU, e que reproduz-se a seguir:
'Nos convênios firmados pelo Ministério do Turismo, não é cabível a responsabilização do gestor pela não apresentação de fotos, filmagens ou material de divulgação como prova da realização de eventos, se tal exigência não constou do termo de convênio' (Acórdão 2465/2016-TCU-Primeira Câmara, rel. Min. Augusto Sherman) 
'Não é cabível o julgamento pela irregularidade de contas em virtude da ausência nos autos de documentação comprobatória não exigida no termo de convênio firmado entre as partes' (Acórdão 3088/2015-TCU-Primeira Câmara, rel. Min. Benjamin Zymler) 
9.1.10. E quanto à expressão 'outros instrumentos lícitos', contida no ofício dirigido ao Sr. Genival, e que teriam o condão de comprovar a realização de despesas, não resta suficientemente claro quais seriam (peça 7) . 
9.2.11. Em consequência das circunstâncias descritas, o cotejamento das requisições do MTur com a documentação inserta nas contas apresentadas em 2009 deve observar os princípios da legalidade, proporcionalidade, razoabilidade e segurança jurídica, entre outros. Em resumo, se cabe àquele que gere recursos públicos comprovar satisfatoriamente a correção da gestão, de outro turno não pode a Administração criar obrigações a qualquer tempo, em especial quando demasiado destoantes das obrigações assumidas originalmente pelo gestor. 
9.2.12. Entende-se que, a rigor, poder-se-ia negar provimento ao recurso em vista da ausência na prestação de contas de declarações sobre a execução física do convênio, item previsto na Portaria Interministerial 127/2008 (art. 58, II) . Porém, a documentação inserta na prestação de contas da convenente, com a presença de notas de empenho, extratos bancários e notas fiscais, dentre outros, representa indício bastante da execução do ajuste, enseja afastar o débito (peça 2, p. 67-226) . 
9.2.13. Outrossim, em vista tão somente da previsão legal de apresentação daquelas declarações, propõe-se a transformação da multa baseada no artigo 57 da Lei 8.443/1992 na multa com fulcro no artigo 58, II, da mesma lei. Quanto à recorrente Ednaldo de Sousa Lima ME não se aplica essa sanção, uma vez que não cabia à empresa a obrigação de prestar as contas do convênio 344/2009-MTur, conforme os seguintes enunciados extraídos de 'Jurisprudência Selecionada' no site/TCU: .
O terceiro que recebe pagamento da Administração pela prestação de serviços ou fornecimento de bens não tem o dever de prestar contas dos valores recebidos, pois não é, nessa condição, gestor de recursos ou bens públicos. Cabe ao TCU o ônus de provar que o terceiro beneficiário do pagamento concorreu de alguma forma para o cometimento do dano apurado. Os responsáveis por demonstrar a regularidade das despesas são os gestores que autorizaram os pagamentos inquinados. (Acórdão 5.344/2014-TCU-1.ª Câmara; rel. Benjamin Zymler) 
A presunção de inexecução do objeto do convênio, no caso de não comprovação, é dirigida ao gestor, a quem compete demonstrar a boa e regular aplicação dos recursos, e não ao particular contratado. A obrigação do contratado de comprovar a prestação dos serviços como condição para receber o pagamento devido, nos termos da Lei 4.320/1964, dá-se perante a administração contratante, e não por exigência do órgão de controle, que, para condenar terceiro solidário, deve atestar que o serviço deixou de ser realizado. (Acórdão 6.884/2016-TCU-1.ª Câmara; rel. Min. José Múcio) 
Débito de responsabilidade única do Sr. Genival Bento da Silva
9.2.14. Quanto à parcela do débito atribuído somente ao Sr. Genival, também constou da proposta de mérito da unidade instrutora (peça 4, p. 3. Item 7.5) . Ocorre que o ofício citatório (peça 7) não faz menção a essa parte do débito, decorrente da contratação de itens junto a outros fornecedores que não a empresa Ednaldo de Souza Lima - ME. Ainda, o relatório que precedeu o aresto combatido adotou integralmente a instrução de mérito da unidade, e o voto que orientou o acórdão não fez qualquer reparo a essa proposta. Porém, essa parte do débito não constou do Acórdão 7.118/2019-TCU-2.ª Câmara.
9.2.15. A esse respeito, observa-se que a relação entre os dois valores (originais) componentes do débito total atribuído ao Sr. Genival é de 10% (R$ 9.047,32/R$ 90.952,68) , assim como a relação entre os valores após sua atualização até a presente data (R$ 16.261,65/R$ 163.478,35) . Nesse cenário, entendem-se aplicáveis à espécie os princípios da economia processual, racionalidade administrativa e efetividade, pois eventual correção material do aresto recorrido para inclusão de R$ 9.047,32 imputáveis ao Sr. Genival a título de débito e multa, implicaria em reabertura de prazo para interposição de recursos, além da possibilidade de prescrição da pretensão punitiva do Tribunal. 
9.3. Da Inexigibilidade
9.3.1. Os recorrentes defendem a legalidade da contratação das bandas, por intermédio da empresa Ednaldo de Sousa Lima - ME, e por inexigibilidade de licitação, pois a empresa de fato representava os artistas, e estes são consagrados pelo público da região. Sobre a noção de consagração de artistas para efeito de aplicação do artigo 25, III, da Lei de Licitações, citam os doutrinadores Benedicto De Tolosa Filho, Luciano Massao Saito e José dos Santos Carvalho Filho.
9.3.2. Acrescem que se tratou da contratação de cinco bandas, portanto, sem a possibilidade de concorrência, pois a empresa era a representante de todas e ofertou os serviços por valor abaixo do praticado no mercado artístico. 
9.3.3. Aduzem a julgado do Tribunal de Justiça de Pernambuco sobre a inocorrência de ato de improbidade na contratação de um 'pacote' de artistas por intermédio de empresário dito exclusivo (Agravo 1867858-PE, rel. Ricardo de Oliveira Paes Barreto, julgado em 29/10/2009) . Mencionam, também, julgado do Supremo Tribunal Federal (sem especificarem o decisum) , no qual a Corte Suprema deixou de receber denúncia de crime tipificado na Lei de Licitações, em razão da contratação de bandas de música por prefeitura municipal ante procedimento de inexigibilidade de licitação.
Análise
9.3.4. Na instrução à peça 4 dos autos, defendeu-se que a contratação com fulcro no artigo 25, III, da Lei 8.666/1993, quando irregular, não enseja a imputação de débito. É o que se extrai dos itens 7.11 ('Adota-se a posição divergente ...') , 7.12 ('Para reforçar ...') e 7.13 ('Assim (...) não pode (...) perfilha-se a posição ...) da peça instrutória (grifos acrescidos) . 
9.3.5. Ademais, pelo Ofício 0109/2017-TCU/Secex-PB (peça 7) foi requerido ao Sr. Genival, com fulcro no artigo 12, III, da Lei 8.443/1992, que apresentasse razões de justificativa acerca da questão. E no item 34 da instrução à peça 34, concluiu-se no sentido de 'Portanto, cabível a aplicação de multa ao responsável nestes autos' (grifo acrescido) .
9.3.6. , A despeito disso, a proposta de mérito da sobredita instrução (peça 34) - que embasou o relatório e o voto do relator a quo - não contemplou a multa prevista no artigo 58, da Lei Orgânica/TCU, mas apenas a multa de que trata o artigo 57 daquela lei, ou seja, sanção diretamente decorrente do débito apurado. Finalmente, o Acórdão 7.118/2019-TCU-2.ª Câmara aplicou somente a multa do artigo 57 da Lei 8.443/1992 ao Sr. Genival - único responsável chamado aos autos em sede de audiência -, concluindo-se que a suposta irregularidade consistente na contratação irregular por inexigibilidade de licitação não teria constituído pressuposto para condenação do Sr. Genival. 
9.3.7. De todo modo, a par as considerações acima, nota-se que, a rigor, a audiência do ex-prefeito foi para requerer-lhe justificativas acerca da 'não publicação no Diário Oficial da União do eventual contrato de exclusividade dos artistas com a empresa contratada Ednaldo de Sousa Lima - ME (...) por meio de inexigibilidade de licitação' (grifo acrescido) (peça 7, item 3) . 
9.3.8. Todavia, a instrução à peça 4 (peça 4, item 7.11) havia transcrito o voto que orientou o Acórdão 5.662/2014-TCU-1.ª Câmara (rel. Bruno Dantas) , o qual alertou para o equívoco cometido pelo MTur ao interpretar o Acórdão 96/2008-TCU-Plenário (rel. Benjamin Zymler) , cujo excerto se reproduz a seguir:
17. Trata-se de determinações distintas. A primeira, referente à apresentação dos contratos de exclusividade entre os empresários e os artistas, sem os quais a contratação por inexigibilidade de licitação deve ser considerada irregular, situação na qual não há falar na glosa de valores (subitem 9.5.1.1) . Já a segunda se refere ao contrato firmado entre a administração pública e o empresário, o qual deve ser publicado no Diário Oficial da União (DOU) , sob pena de glosa dos valores envolvidos (subitem 9.5.1.2) , conforme evidencia a redação do art. 26 da Lei 8.666/1993, ao qual faz menção a referida determinação: 'Art. 26. As dispensas previstas nos §§ 2o e 4o do art. 17 e no inciso III e seguintes do art. 24, as situações de inexigibilidade referidas no art. 25, necessariamente justificadas, e o retardamento previsto no final do parágrafo único do art. 8o desta Lei deverão ser comunicados, dentro de 3 (três) dias, à autoridade superior, para ratificação e publicação na imprensa oficial, no prazo de 5 (cinco) dias, como condição para a eficácia dos atos.' (grifos acrescidos) . 
18. É, portanto, o contrato com o empresário, firmado por inexigibilidade de licitação, que deve ser publicado na imprensa oficial, e é para o descumprimento desse requisito que é prevista a glosa dos valores, a qual nada tem a ver com os contatos de exclusividade com os artistas. 
19. Ocorre que, ao dar cumprimento essas determinações, o Ministério do Turismo, equivocadamente, incluiu nos termos de convênio clausula exigindo que os convenentes publiquem no DOU 'eventuais contratos de exclusividade de artistas com empresários a serem contratados no âmbito deste Convênio, no prazo de 5 (cinco) dias, em conformidade com o artigo 26, da Lei 8.666/93, atualizada, sob pena de glosa dos valores pactuados no presente Instrumento, quando for o caso;' (Grifo nosso) . 
20. A partir dessa interpretação equivocada, passou-se a atrelar a possibilidade de glosa dos valores repassados (prevista para os casos de falta de publicação da inexigibilidade na imprensa oficial, nos termos do art. 26 da Lei 8.666/1993) , à ausência de apresentação dos contratos de exclusividade com os artistas, sem que houvesse previsão legal nesse sentido.
9.3.9. Assim, não cabe, conforme explanado no voto condutor daquele Acórdão 5.622/2014-TCU-1.ª Câmara, exigir do convenente a publicação do contrato entre o empresário por ele (convenente) contratado e os artistas por este (empresário) representados, mas, sim, exigir tão somente a comprovação da publicação da própria contratação do empresário pela Administração (convenente) , nos termos do artigo 26 da Lei de Licitações ou exigir a apresentação do contrato de exclusividade entre a empresa contratante e os artistas. A exigência equivocada com a previsão de glosa dos valores pactuados no convênio, se no caso do descumprimento dessa cláusula -, constou da Cláusula Terceira, II, 'cc', do Convênio 344/2009-MTur (peça 2, p. 43) . 
9.3.10. Portanto, restou inadequado o texto da audiência destinada ao Sr. Genival (inserta no ofício citatório à peça 7) , ainda que o Convênio 344/2009-MTur preveja, em sua Cláusula Terceira, II, 'll', a exigência, legalmente adequada, referente à apresentação, na prestação de contas, da cópia do contrato de exclusividade dos artistas com o empresário contratado pelo convenente (peça 2, p. 45) . A propósito, a Cláusula Terceira II, 'mm' previu, com fulcro no artigo 26, da Lei 8.666/1993, a publicação, no DOU, dos contratos de inexigibilidade celebrados entre o convenente e o empresário representante, mas, como visto, o dispositivo legal estabelece a publicação apenas da própria inexigibilidade de contratação com a Administração. 
9.3.11. De todo modo, embora a instrução à peça 34 tenha analisado a contratação da empresa Ednaldo de Sousa Lima - ME por inexigibilidade, o débito e a multa imputados aos recorrentes advieram apenas da ausência de comprovação da execução física do convênio, mais especificamente dos itens do plano de trabalho contratados junto à Ednaldo de Sousa Lima - ME (vide item 9.2.3 desta instrução) .
9.4. Da Improbidade
9.4.1. Nos recursos em exame é defendido que a responsabilidade por ato de improbidade administrativa exige a constatação de conduta dolosa para os tipos previstos nos artigos 9.º e 11, da Lei 8.429/1992 e, ao menos culposa, para aqueles do artigo 10 da norma, além de alguma má-fé e desonestidade. E acrescem que a lesão ao erário de que trata esse último artigo da lei não pode ser meramente presumida. 
9.4.2. Os recorrentes transcrevem julgados do Superior Tribunal de Justiça sobre improbidade administrativa (Resp 734.984/SP, rel. Luiz Fux, DJe de 16/6/2003, Agrg no Resp 1122474/PR, rel. Arnaldo Esteves Lima, DJ de 16/12/2010, e Resp 939.119/SP, rel. Luiz Fux, DJe de 1º/3/2011) . 
9.4.3. Concluem não restar demonstrados nos autos a culpa ou o dolo em sua conduta, por serem legais os atos inquinados, tampouco alguma lesão ao erário. 
Análise
9.4.4. Inicialmente, cabe anotar que os processos de controle externo com trâmite no TCU não se confundem com as ações judiciais para verificar se houve a prática de algum ato descrito na chamada Lei de Improbidade Administrativa, Lei 8.429/1992, uma vez que possuem naturezas distintas. O relatório que precedeu o Acórdão 2.178/2013-TCU-2.ª Câmara (rel. Min. Benjamin Zymler) , também sobre recurso de reconsideração em tomada de contas especial, contém explanação sobre o tema, ao tratar da distinção entre controle externo pelo tribunal de contas e ação de improbidade: 
Ao contrário do que sustenta o recorrente, para a imputação em débito, não é necessária a comprovação da má-fé ou desonestidade do agente. Nas hipóteses em que for constatado dano ao erário resultante de omissão no dever de prestar contas, de ato de gestão ilegítimo ou antieconômico, ou desvio de dinheiro público, o Tribunal, ao julgar irregulares as contas, fixará a responsabilidade do agente público que praticou o ato irregular (artigo 16, § 2º, alínea 'a', da Lei 8.443/1192) . Não é necessária, assim, a conduta dolosa, bastando apenas a modalidade culposa. 
O Tribunal não condenou o prefeito por ato de improbidade administrativa. Nem poderia, pois não é da competência dos Tribunais e Conselhos de Contas condenarem gestores por atos desta natureza, os quais devem ser apurados em procedimento próprio no âmbito do Poder Judiciário. A improbidade administrativa deve ser apurada em processo movido pelo Ministério Público, a ser julgado pela autoridade judicial.
 (...) 
É assim desnecessária, para o julgamento pela irregularidade das contas ou para a aplicação de multa em processo de fiscalização, a caracterização de ato doloso de improbidade. Basta que o gestor tenha cometido, de forma não justificada, ato ilegítimo ou antieconômico lesivo ao Erário ou deixado de adimplir sua obrigação de prestar contas dos recursos recebidos, e que lhe fosse exigível conduta diversa, para ficar caracterizada sua responsabilidade subjetiva. 
9.4.5. A propósito, o item 9.6 do Acórdão 7.118/2019-TCU-2.ª Câmara, ora recorrido, determinou o encaminhamento do aresto à Procuradoria da República no Estado da Paraíba, justamente para que esta pudesse adotar as providências que entendesse cabíveis, e que fossem de sua competência, a exemplo de eventual ação judicial sobre improbidade administrativa. 
9.4.6. Assim, a par eventual confusão que possa se depreender dos recursos em exame, a respeito das naturezas jurídicas do processo de controle externo com trâmite no TCU e das ações com fulcro na Lei 8.429/1992, cumpre registrar que tais espécies de processo não guardam relação direta, embora irregularidades constatadas em fiscalizações no âmbito do controle externo possam posteriormente ensejar a condenação pela prática de ato ímprobo, afetas ao Poder Judiciário, e vice-versa. 
9.4.7. No julgamento de contas especiais no TCU, como no presente caso, sua instauração decorre da omissão no dever de prestar contas, da não comprovação da aplicação de recursos federais, da ocorrência de desfalque, alcance, desvio ou desaparecimento de dinheiro, bens ou valores públicos, ou da prática de ato ilegal, ilegítimo ou antieconômico que resulte em dano ao erário, conforme o artigo 3.º da Instrução Normativa-TCU 71/2012. 
9.4.8. De todo modo, considerando a abordagem, no recurso em exame, do elemento anímico da conduta dos recorrentes, cumpre anotar que em vista das recentes alterações na Lei 13.655/2018 o TCU vem considerando, no que se refere ao aspecto volitivo da conduta, e para fins de eventual responsabilização do agente, que no caso de existir algum dano ao erário (débito) , permanece a necessidade de comprovação, seja do dolo, ou mesmo da culpa, conforme o Acórdão 2391/2018-TCU-Plenário (rel. Benjamin Zymler) , que tem o seguinte enunciado, obtido em 'Jurisprudência Selecionada'/site TCU:
O dever de indenizar os prejuízos ao erário permanece sujeito à comprovação de dolo ou culpa, sem qualquer gradação, como é de praxe no âmbito da responsabilidade aquiliana, inclusive para fins do direito de regresso (art. 37, § 6º, da Constituição Federal) . As alterações promovidas na Lei de Introdução às Normas do Direito Brasileiro (LINDB) pela Lei 13.655/2018, em especial a inclusão do art. 28, não provocaram modificação nos requisitos necessários para a responsabilidade financeira do débito. 
9.4.9. A esse propósito, em seus julgamentos o tribunal segue a regra geral da responsabilidade civil, ou seja, examina a conduta dos agentes públicos sobre o prisma da responsabilidade subjetiva, que tem como um de seus pressupostos a existência de culpa (lato sensu) . Esta é constituída pelo dolo (ação voluntária) e pela culpa stricto sensu (violação a um dever jurídico por imprudência, imperícia ou negligência) . 
9.4.10. No caso presente, a instrução à peça 34 - adotada integralmente pelo relator a quo - soa atribuir conduta dolosa aos responsáveis relativamente à contratação por inexigibilidade, conforme seus itens 32.1 ('... esforçou para produzir uma contratação fictícia com terceiro ...) ' e 34 ('... intenção maliciosa de ocultar (... ) documentos simulados ...'. Ocorre que este ponto, a nosso ver, não teria sido pressuposto para o acórdão combatido, conforme explanado anteriormente nesta instrução (itens 9.3.4 a 9.3.6 desta instrução) . E em relação à outra irregularidade identificada, qual seja; a ausência de comprovação da execução física do Convênio 344/2009-MTur, conclui-se que os recorrentes teriam se portado de modo culposo stricto sensu, uma vez que não há nos autos expressa menção a alguma conduta condizente com o dolo de agir. 
CONCLUSÃO
10. Das análises anteriores, conclui-se que:
a) há indícios de que houve a execução física do Convênio 344/2009-MTur;
b) a exigência de comprovante da execução do ajuste desconformes com a legislação de regência viola os princípios da legalidade e da segurança jurídica; entretanto, a ausência de declarações exigidas pela Portaria Interministerial 127/2008 ensejam a aplicação da multa do art. 58 da LO/TCU ao Sr. Genival Bento da Silva;
c) a contratação de artistas por inexigibilidade de licitação, bem como a ausência do contrato de exclusividade entre a Empresa Ednaldo de Sousa Lima - ME e os artistas contratados, não constituíram fundamento da condenação do recorrente Sr. Genival;
d) o Acórdão 7.118/2019-TCU-2.ª Câmara não responsabilizou os recorrentes pela prática de ato de improbidade definido na Lei 8.429/1992, pois os processos ajuizados com base nesta lei têm natureza diversa dos processos de controle externo;
e) o débito atribuído ao Sr. Genival não incluiu a parcela relativa à contratação de serviços junto a outros fornecedores que não a Ednaldo de Sousa Lima - ME, embora o relator a quo tenha acolhido a proposta da unidade instrutora nesse sentido;
f) a prolação de novo acórdão para contemplar o débito de que trata a alínea 'e' fere os princípios da economia processual, racionalidade administrativa e da efetividade.
DA PROPOSTA DE ENCAMINHAMENTO
11. Ante o exposto, submete-se à consideração superior a presente análise dos recursos de reconsideração interpostos por Genival Bento da Silva e Ednaldo de Sousa Lima - ME contra o Acórdão 7.118/2019-TCU-2.ª Câmara propondo-se, com fundamento nos artigos 32, I e 33, da Lei 8.443/1992, e artigo 285, do RI/TCU:
a) conhecer do recurso de Genival Bento da Silva e, no mérito, dar-lhe provimento parcial, a fim de desconsiderar o débito e a multa objetos, respectivamente, dos itens 9.1 e 9.2 do acórdão recorrido, e aplicar-lhe a multa prevista no artigo 58, II, da Lei 8.443/1992;
b) conhecer do recurso da Ednaldo de Sousa Limam - ME e, no mérito, dar-lhe provimento integral, para desconsiderar o débito e a multa objetos, respectivamente, dos itens 9.1 e 9.2 do acórdão recorrido;
c) dar conhecimento da decisão que vier a ser proferida aos recorrentes e aos demais interessados".
2.	O Ministério Público junto a este Tribunal discordou, em parte, da unidade técnica, ante as seguintes considerações (peça 74) :
"2. Em manifestações virtualmente idênticas, o Sr. Genival Bento da Silva, então prefeito de Casserengue/PB ao tempo dos fatos, e Ednaldo de Sousa Lima, empresário individual, argumentaram que: a) a contratação das bandas teria ocorrido em conformidade com art. 25 da Lei 8.666/1993; b) o recorrente seria o 'empresário notadamente responsável pelas bandas contratadas', as quais 'são bandas consagradas no meio popular, pela crítica especializada e também pela opinião público do região' (peça 52, pp. 2/3) ; c) não incorreu em ato de improbidade administrativa.
3. A unidade técnica, a outro turno, enfatizou que os recursos ofertados não tangenciam a questão da execução física do acordo, limitando-se à tentativa de justificar a contratação direta da segunda recorrente.
Nada obstante, a Serur pontua que 'não há no Convênio 344/2009-MTur previsão sobre a apresentação de filmagens, fotografias, ou, outro instrumento lícito constando o nome e a logomarca do MTur' (peça 69, p. 4) , tendo sido essa uma exigência superveniente do órgão concedente. Acrescenta o auditor analista que 'a presença de notas de empenho, extratos bancários e notas fiscais, dentre outros, representa indício bastante da execução do ajuste' (peça 69, p. 5) .
A instrução de mérito, encampada pelo dirigente da secretaria (peça 70) , evoca os Acórdão 2465/2016-TCU-Primeira Câmara (Rel. Min. Augusto Sherman) e 3.088/2015- 1ª Câmara (Rel. Min. Benjamin Zymler) para concluir que a comprovação imagética do evento seria inexigível, uma vez que não prevista no instrumento do acordo. 
Nesse passo, a Serur aconselha o provimento integral do apelo interposto por Ednaldo de Sousa Lima, livrando-o da condenação imposta, e o parcial deferimento do pedido recursal aviado pelo ex-prefeito, a fim de eximi-lo do débito atribuído, restando-lhe somente o pagamento de multa, agora sob outro fundamento (art. 58, inciso II, da Lei 8.443/1992) .
O Ministério Público de Contas da União, todavia, pede vênias à unidade técnica para discordar parcialmente do encaminhamento sugerido.
O dever de prestar contas radica no texto constitucional, sendo inafastável a todo aquele que guarda, administra etc. 'dinheiros, bens e valores públicos' (art. 70, parágrafo único, da Constituição da República) . 
A Lei Fundamental, todavia, não se ocupa da forma e do momento pelos quais as referidas contas são prestadas, cabendo aos agentes públicos fixá-las (e atendê-las) em parâmetros razoáveis, é dizer: 1) nem as estabelecendo de forma ínfima (por exemplo, por meras declarações) , já que as contas resultariam inócuas e frustrariam o comando constitucional; e 2) nem de modo draconiano, isto é, de maneira impossível ou extremamente dificultosa para o gestor.
Em outros termos, devem os agentes públicos, em normativos e/ou instrumentos conveniais, estipular os meios necessários e suficientes para que os gestores de recursos públicos prestem conta de sua aplicação, possibilitando a conferência da lisura do gasto público.
Por conseguinte, ao responsável por recursos transferidos não é legítimo esperar que seu dever de prestar contas se solucione com providências pro forma, tais como a produção de documentos sem valor probatório. Ao contrário, todo administrador de valores públicos presume-se desde sempre ciente de que terá de comprovar, de forma eficaz, o objeto do dispêndio realizado com o patrimônio da coletividade.
Ao contrário da aquisição de produtos ou realização de obras, que podem ser conferidas posteriormente à sua efetivação, a delimitação no tempo observada nos espetáculos musicais, 'rodeios' e demais eventos os dotam da óbvia característica de não poderem ser revisitados. Assim, a evidenciação de sua ocorrência é logicamente distinta dos demais objetos conveniados: embora não se cogite que o gestor de recursos públicos apresente evidência fotográfica de bens de consumo adquiridos, é plenamente razoável, já que necessário e suficiente, que a realização de eventos seja demonstrada por meio de filmagens, fotos e/ou notícias posteriormente publicadas na imprensa.
Ao administrador medianamente diligente cumpre não apenas assegurar-se de que executou o objeto da política pública - e.g. realizando as etapas da despesa -, como também de documentar tal realização, por exemplo, arquivando os correspondentes documentos fiscais, relatórios etc. - e, no caso de eventos, reunindo elementos que permitam comprovar o ocorrido e suas características (local, duração etc.) .
Concluímos, pois, que a apresentação de provas da ocorrência do evento pactuado ('São Pedro em Casserengue') era plenamente exigível do então prefeito, Sr. Genival Bento da Silva, sendo que sua ausência justifica a condenação operada via acórdão recorrido, que merece ser mantido incólume.
Ao contrário do que alude a equipe técnica, a 'presença de notas de empenho, extratos bancários e notas fiscais, dentre outros', não representa indício suficiente da execução física do evento, mas tão somente de sua execução financeira. Ou seja, demonstram que os valores foram pagos às empresas contratadas na proporção avençada, mas não comprovam que o evento de fato ocorreu.
Discordamos da equipe da Serur quando sugere que, neste caso concreto, teria havido criação de 'obrigações a qualquer tempo, em especial quando demasiado destoantes das obrigações assumidas originalmente pelo gestor' (peça 69, p. 5) - já que, como é cediço, o dever de prestar contas não foi criado ad hoc pelo concedente, sendo de matriz constitucional, tendo sido legitimamente exigida documentação adicional necessária e suficiente para evidenciação da ocorrência do evento em epígrafe.
Notamos, ademais, que os dois julgados invocados pela Serur, apesar da enunciação genérica que a Diretoria de Jurisprudência lhes conferiu para orientação do corpo técnico do Tribunal, não constituem precedentes qualificados para o caso em tela: 1) o Acórdão 3088/2015-TCU-Primeira Câmara (Rel. Min. Benjamin Zymler) tratou de caso em que o MTur entendeu faltantes as fotografias dos banheiros químicos, e não dos eventos; e 2) o Acórdão 2465/2016-TCU-Primeira Câmara (Rel. Min. Augusto Sherman) cuidou de caso em que o responsável logrou demonstrar a ocorrência do evento, indicando reportagem jornalística posterior ao festejo, conforme elucida o respectivo Voto condutor: 
Por sua vez, a reportagem realizada pela RBATV atesta a realização do evento patrocinado pelo Ministério da Cultura, inclusive com a filmagem da população local e dos shows de encerramento do evento Natal Luz, onde se prova a existência das estruturas de palco, sonorização e iluminação. Ainda, seguem documentos que demonstram que a reportagem foi transmitida em 21/12/2009, ou seja, no dia seguinte ao encerramento do evento, bem como que se tratava de imagens do evento Natal Luz em Ituporanga.
Estes novos documentos, somados aos já constantes dos autos, permitem comprovar a efetiva realização do gasto público, sendo absolutamente impertinente a glosa dos valores integralmente repassados, justamente porque representaria medida desproporcional e, especialmente, ilegal (enriquecimento sem causa da Administração) .
 (...) 
33. Entendemos que a nova documentação trazida aos autos pelo responsável, constante das peças 18, 19 e 20, demonstram a realização do evento 'Natal Luz' em Ituporanga/SC, com abertura no dia 29 de novembro de 2009, e encerramento no período de 17 a 20 de dezembro de 2009 (peça 20) .
Faz-se necessário frisar que o dever constitucional de prestação de contas de que aqui se trata não se estende ao empresário individual contratado pelo município, de modo que, diante da dúvida quanto à execução física do objeto (quanto à ocorrência, ou não, do evento) , não há que se lhe impor o dever de ressarcimento ao erário com base em uma presunção de dano. Nesse sentido, quanto a Ednaldo de Sousa Lima, aderimos à proposta da Serur de acolhimento da respectiva pretensão recursal.
 Considerando os argumentos encartados neste parecer, os quais contrapõem-se parcialmente às razões lançadas pela Serur (peças 69/70) , este representante do Parquet de Contas opina pelo conhecimento dos recursos, provimento do interposto por Ednaldo de Sousa Lima, nos termos propostos pela Serur, e desprovimento do interposto por Genival Bento da Silva, conforme as considerações aqui lançadas".
	É o relatório.

8.1. Antônio Marcos Barbosa Bizerra (OAB/PB 8.624) e Rodrigo dos Santos Lima (OAB/PB 10.478), representando Genival Bento da Silva e Ednaldo de Souza Lima ME.

Procurador Rodrigo Medeiros de Lima.

RECURSOS DE RECONSIDERAÇÃO EM TOMADA DE CONTAS ESPECIAL. NÃO COMPROVAÇÃO DA EXECUÇÃO FÍSICA DO OBJETO CONVENIADO. DÉBITO. MULTA. CONHECIMENTO. RAZÕES INSUFICIENTES PARA ELIDIR AS IRREGULARIDADES ATRIBUÍDAS AO EX-GESTOR. NEGATIVA DE PROVIMENTO DO RECURSO. INADEQUAÇÃO DA CONDENAÇÃO DA EMPRESA CONTRATADA EM RAZÃO DA NÃO COMPROVAÇÃO DA EXECUÇÃO DO OBJETO CONVENIADO. PROVIMENTO DO RECURSO. EXCLUSÃO DO DÉBITO E MULTA.

TOMADA DE CONTAS ESPECIAL (TCE)

Secretaria de Recursos - Serur.

Tratam os autos, originariamente, de tomada de contas especial instaurada pelo Ministério do Turismo - MTur em desfavor do Sr. Genival Bento da Silva, ex-prefeito do Município de Casserengue/PB (gestão 2009/2012) , em razão da impugnação integral das despesas realizadas com os recursos do Convênio 344/2009-MTur (Siafi 703552) , cujo objeto era a realização do evento "São Pedro em Casserengue", nos dias 28 e 29/6/2009, devido à insuficiência de documentos para comprovar a boa e regular aplicação dos recursos conveniados.
2.	Com vigência no período de 4/6/2009 a 31/8/2009, referido ajuste previa recursos no montante de R$ 110.530,00, sendo R$ 100.000,00 à conta do concedente e R$ 10.530,00 referentes à contrapartida do ente municipal. Os recursos federais foram repassados à municipalidade em uma única parcela, mediante a Ordem Bancária 2009OB800816 (peça 2, fl. 63) , de 30/6/2009.
3.	No âmbito deste Tribunal, verificou-se, junto à relação de pagamentos constante da prestação de contas apresentada pelo convenente (peça 2, fls. 67/125 e 139/157) , que a empresa Ednaldo de Sousa Lima - ME foi beneficiária de cerca de 91% dos recursos conveniados (R$ 90.952,68) , sendo R$ 70.000,00 a título de pagamento de atrações artísticas e R$ 30.530,00 a título de pagamento de infraestrutura para o evento (iluminação, palco, som, banheiros químicos e geradores) .
4.	Em vista disso, foi promovida a citação do Sr. Genival Bento da Silva, solidariamente com a aludida empresa, ante a não comprovação da boa e regular aplicação dos recursos públicos federais, em razão da: 
	a) não apresentação das filmagens, fotografias e/ou outros instrumentos lícitos, constando o nome e a logomarca do Ministério do Turismo, que comprovassem a efetiva realização do evento, bem como a locação de palco, som, iluminação e decoração;
	b) não publicação no Diário Oficial de União do eventual contrato de exclusividade dos artistas com a empresa contratada Ednaldo de Sousa Lima - ME (EPAE - Ednaldo Promoções Artísticas e Eventos) por meio de inexigibilidade de licitação.
5.	Após analisar a defesa apresentada pelos responsáveis, este Tribunal decidiu, mediante o Acórdão 7118/2019-TCU-Segunda Câmara, da relatoria do Ministro Aroldo Cedraz, julgar irregulares as presentes contas e condená-los solidariamente em débito, além de aplicar-lhes a multa prevista no art. 57 da Lei 8.443/1992. 
6. 	Examinam-se, nesta oportunidade, recursos de reconsideração interpostos pelo Sr. Genival Bento da Silva e pela empresa Ednaldo de Sousa Lima - ME contra o aludido decisum (peças 52 e 54) , por meio dos quais defendem, basicamente, a regularidade da contratação direta das bandas artísticas, em conformidade com o disposto no art. 25 da Lei 8.666/1993, e a inocorrência de ato de improbidade administrativa.
7.	Na instrução de mérito (peça 69) , considerando haver nos autos indícios da execução física do evento conveniado, a Secretaria de Recursos propôs o provimento parcial do recurso interposto pelo Sr. Genival Bento da Silva, para eximi-lo do débito que lhe fora imputado, mantendo-se, todavia, o pagamento de multa, desta feita com fundamento no art. 58, inciso II, da Lei 8.443/1992, em razão da não apresentação de declarações exigidas pela Portaria Interministerial 127/2008.
8.	Quanto à empresa Ednaldo de Sousa Lima - ME, propôs o provimento integral do recurso para livrá-la da condenação imposta.
9.	Discordando da unidade técnica, o Ministério Público junto a este Tribunal sugeriu (peça 74) o desprovimento do recurso interposto pelo ex-gestor, ante a não demonstração da execução física do evento pactuado, e o provimento do recurso interposto pela empresa contratada, por entender que "o dever constitucional de prestação de contas de que aqui se trata não se estende ao empresário individual contratado pelo município, de modo que, diante da dúvida quanto à execução física do objeto (quanto à ocorrência, ou não, do evento) , não há que se lhe impor o dever de ressarcimento ao erário com base em uma presunção de dano".
10. 	No tocante à admissibilidade das peças recursais, entendo que devem ser conhecidas, uma vez que preenchem os pressupostos constantes dos arts. 32 e 33 da Lei 8.443/1992.
11. 	No mérito, relativamente ao Sr. Genival Bento da Silva, anuo ao entendimento manifestado pelo Ministério Público junto a este Tribunal, cujos fundamentos adoto como razões de decidir, de negativa de provimento do recurso. 
12.	Com efeito, segundo a jurisprudência pacífica desta Corte, a correta prestação de contas de recursos públicos federais recebidos mediante convênio ou instrumentos congêneres é uma obrigação essencial do gestor público, que deve ser capaz de comprovar, de forma inequívoca, de acordo com as normas pertinentes, a destinação legítima dos recursos conveniados que lhes foram confiados, nos termos do art. 70, parágrafo único, da Constituição Federal e do art. 93 do Decreto-lei 200/1967, assegurando o nexo de causalidade dos dispêndios na prestação de contas (v.g. Acórdão 2435/2015-TCU-Plenário e 1.577/2014-2ª Câmara) .
13.	Ocorre que isso não foi alcançado nos presentes autos. Ainda que guardem compatibilidade entre si, no que tange à execução financeira dos recursos conveniados, os documentos apresentados a título de prestação de contas pelo ex-gestor não comprovam a execução física das ações pactuadas, nos quantitativos e especificações previstos, impossibilitando a verificação da correta aplicação dos recursos.
14.	Relembro que, conforme plano de trabalho pactuado (peça 32) , o convenente deveria executar as seguintes ações:
	Item
	Descrição
	Valor R$

	01
	TV - Divulgação por emissoras de TV, em inserções de 40 segundos durante o período de 01 de Junho de 2009 a 28 de Junho de 2009.
	1.500,00

	02
	CARTAZES: em papel colchet com dimensão de 66cm x 43,4cm, em policromia
	750,00

	03
	FOLDER: em papel cochet com dimensões de 29,7cm x 21 cm, em policromia
	1.500,00

	04
	JORNAL: anúncio 04 colunas x 10cm (destacado) preto/branco, durante 30 dias, com início dia 30 de maio de 2009 e se estendendo ao 29 de Junho de 2009 com 28 inserções diárias.
	550,00

	05
	OUT DOOR com 9 metros de largura por 3m de altura, matriz a traços de 300 BPI de Resolução, Cores Chapadas convertido em curvas, no período de 30 de maio de 2009 a 29 de Junho de 2009.
	3.000,00

	06
	PLANFLETOS: em papel colchet com dimensão de 20cm x 10cm, em policromia.
	1.200,00

	07
	Rádio - Divulgação por emissoras de rádio em inserções de 30 segundos, durante o período de 31 de maio de 2009 a 28 de Junho de 2009.
	1.500,00

	08
	Mulher Chorona
	35.000,00

	09
	Tropeiros da Borborema
	5.000,00

	10
	Banheiros químicos período de 28/06 a 29 de junho de 2009 - 2 dias.
	3.000,00

	11
	GRUPO DE GERADOR 180 KWA
	5.030,00

	12
	LOCACAO DE ILUMINACAO: 120 lâmpadas PAR 64; 24 lâmpadas ACL: 04 racks de potência de 12 canais (4 km por canal) . Mesa de luz profissional computadorizada com 60 canais; 10 box truss e treliças tipo Q-30; 12 Moving head 575; 02 máquinas de fumaça; 04 minibrut com 6 lâmpadas cada) 02 Canhões Seguidor.
	8.000,00

	13
	LOCACAO DE PALCO - (Com galvanizada, frente por 12m de fundo e pé direito de ltlm com altura coberto de lona 02 camarins Vip 4m por 4m) .
	7.500,00

	14
	LOCACAO DE SOM E SONORIZACAO PA Mesa de Som. 48 canais, 4 bandas de equalizadao parametrica, 8 VCAs, 8 subgrupos e, no minimo, 4 mandadas auxiliares, 12 canais de noisegate 12 canais de compressor 04 processadores de efeitos 01 crossover 4 vias stereo; 02 equalizadores grafico stereo de 31 bandas (sendo 1 para insert) 16 caixas para sub-woofers cada uma corn dois alto-falante de 18e potencia de 1600W RMS 24 caixas de 3 vias, cada uma com 1 x 15 1 x 107 Driver 2 e potencia (W RMS) de 1000 (graves) , 400 (medios) e 150 (agudos) . As caixas terao que acima. MONITOR (PALCO) Mesa de Monitor com 48 canais, 4 bandas de equalizadao parametrica, 16 mandadas auxiliares mix (LR) 18 canais de equalizador grafico de 31 bandas, 01 crossover 4 vias stereo, 08 canais de noise-gate, 08 canais de compressor 02 processadores de efeitos Side Fill co 02 caixas para sub- woofer e 2 caixas de 3 vias (mesmas especifcacoes do PA) para cada lado (esquerdo e Direito) , 02 monitores tipo drum fill 2x 15 (ou 01 x 18) + l x l O (ou 1x12) + Driver de 2 ativos, para a bateria, 16 Monitores 2x12 + driver de 2 ou 20 Monitores 1x15 + driver.
Sistema de amplificadao que atenda as necessidades do sistema acima. MICROFONES E ACESSORIOS. 30 microfones dinamicos para voz e instrumentos 06 microfones do tipo condensador; 12 direct boxes, ativo e passivo 30 pedetais modelo girafa, 10 garras para instrumentos; fiacao e cabos necessarios para as devidas conexoes:
BACKLINES: 02 amplificadores para guitarra (100W) + canais 01 amplificador para contrabaixo (400W) + caixas: 01 sistema de teclado com, no minimo, 8 canais 01 kit de bateria acustica completa, TORRES DE REPETIQAO (3 TORRES) : Para cada tone: 01 canal de equalizador e 01 compressor de 4 vias 2 caixas sub woofers ( mesmas
	7.000,00

	15
	Banda Sacaniar
	10.000,00

	16
	Duquinha e Forrozão Abra a Mala
	20.000,00

		TOTAL
	110.530,00

15.	Perante o concedente, o ex-gestor apresentou, a título de prestação de contas (peça 2, fls. 67/225) , tão somente notas de empenho, extratos bancários, notas fiscais, cheques e recibos relativos às despesas informadas.
16.	Nos termos do Parecer de Análise Técnica 437/2010 (peça 2, fls. 227/241) , o Ministério do Turismo concluiu pela inexistência de elementos que permitissem a aferição do cumprimento do objeto conveniado, tais como filmagens/fotografias comprovando a efetiva apresentação das atrações artísticas previstas e o fornecimento da infraestrutura do evento (banheiros químicos, gerador, palco, som, iluminação e decoração) .
17.	Ao contrário do defendido pela Serur, não se tratou de exigência superveniente do órgão concedente, destoante das obrigações assumidas originalmente pelo ex-gestor, com inobservância dos princípios da legalidade, proporcionalidade, razoabilidade e segurança jurídica, dentre outros.
18.	Isso porque, como bem colocado pelo douto Parquet, o dever de prestar contas não foi criado ad hoc pelo concedente, sendo de matriz constitucional, tendo sido legitimamente exigida documentação adicional necessária e suficiente para evidenciação da ocorrência do evento pactuado.
19.	Ademais, as alíneas "d" e "f" do parágrafo segundo da cláusula décima segunda do termo conveniado (peça 75) , extraído do portal www.plataformamaisbrasil.gov.br, impunham ao responsável a obrigação de apresentar na prestação de contas os seguintes elementos: a) cópia dos termos de contratos firmados com terceiros para a consecução do objeto conveniado, bem como documentação comprobatória da sua execução; b) cópia das faturas, recibos, notas fiscais com as etapas discriminadas e quaisquer outros documentos comprobatórios das despesas com a execução.
20.	Ressalto, ainda, que este Tribunal já se deparou com várias TCE sobre o repasse de recursos federais pelo Ministério do Turismo em que, por não ter sido promovida a devida fiscalização in loco, a análise do repassador sobre a execução física do ajuste baseou-se, para fins de ateste do efetivo cumprimento do objeto pactuado, em fotografias, filmagens e materiais de divulgação, ficando consolidado que a falta desses elementos de convicção tende a resultar na irregularidade das contas e consequente imputação do débito em desfavor do gestor, ainda mais quando se observa que as aludidas exigências comprobatórias constaram do termo de convênio (v.g.: Acórdãos 4.916/2016 e 4.684/2017, da 1ª Câmara, e Acórdãos 10.667/2015, 2.465/2016 e 8.689/2019, da 2ª Câmara) .
21.	No caso em exame, embora exigido no instrumento pactuado e mesmo tendo sido demandado pelo órgão concedente (peça 2, fls. 245/259) , em 5/8/2010, e por este Tribunal, em sede de citação, para comprovar a efetiva execução das ações pactuadas, o recorrente não apresentou qualquer documentação comprobatória nesse sentido, tais como contratos de locação e recibos de terceiros, atestes de serviço, fotografias/filmagens e notícias veiculadas na imprensa sobre a realização do evento.
22.	Já nesta fase recursal, o recorrente limitou-se a defender, com base em alegações meramente argumentativas, a regularidade da contratação direta das atrações artísticas, deixando, mais uma vez, de apresentar os elementos comprobatórios exigidos para a demonstração da execução das ações pactuadas, segundo plano de trabalho aprovado.
23.	Vale ressaltar que, diferentemente do que entendeu a Serur, não é possível extrair, da documentação apresentada a título de prestação de contas, o efetivo cumprimento do objeto pactuado. Isso porque ela não representa indício suficiente da execução física do evento, mas tão somente de sua execução financeira. Ou seja, traz demonstração de que os valores foram pagos à empresa contratada na proporção avençada, mas não comprova que os itens contratados foram de fato executados.
24.	O fato é que a apresentação na prestação de contas de notas fiscais genéricas, desacompanhadas de um conjunto consistente, coerente e suficiente de provas, não permite, por si só, a conclusão acerca da correlação entre o repasse e o plano de trabalho.
25.	Diante, então, da inexistência nos autos de elementos de comprovação da efetiva execução das ações pactuadas, cabe manter a condenação do recorrente em seus exatos termos, em plena consonância com outros casos semelhantes já julgados pelo TCU.
26.	Relativamente à empresa Ednaldo de Sousa Lima - ME, acolho a proposta apresentada nos pareceres exarados nos autos, de provimento integral do recurso, para fins de exclusão do débito e multa que lhe foram impostos, haja vista que, conforme assentado no Acórdão 1524/2018-TCU-Segunda Câmara, da relatoria do Ministro José Múcio Monteiro, "a obrigação extra de demonstrar a realização do evento por meio de registro visual e sonoro é exclusivo da relação convenial, não podendo ser arguido contra a contratada para fins de atribuir-lhe solidariedade em relação ao prejuízo". 
27.	Peço vênias para transcrever, a seguir, os fundamentos que embasaram tal entendimento, extraídos do voto condutor do Acórdão 6884/2016-TCU-Primeira Câmara, de mesma relatoria:
"9. Principio por reconhecer que a jurisprudência do TCU é pacífica em relação à possibilidade de condenação do terceiro contratado em solidariedade com o gestor quando há pagamento por serviço não executado. Por outro lado, não é cabível a citação e, em consequência, a condenação, em razão da não comprovação da execução do objeto. (...) 
 (...) 
11. (...) a empresa foi citada pelo recebimento de recursos federais por serviços que não tiveram sua realização comprovada. Com efeito, a documentação apresentada pelo ex-prefeito ao Ministério do Turismo não foi capaz de demonstrar a regular aplicação do dinheiro transferido ao município. Instado a complementar a prestação de contas, o gestor abdicou de apresentar elementos adicionais. Destaco, neste ponto, que a irregularidade corretamente atribuída ao ex-prefeito é a ausência de comprovação de que os serviços foram prestados. Concluo que à empresa imputa-se o recebimento de recursos públicos por serviços que o ex-prefeito não conseguiu comprovar que foram efetivamente prestados; o que é distinto de imputar ao terceiro contratado um débito por serviços comprovadamente não adimplidos.
12. Prosseguindo, é de se destacar a diferença entre um convênio cujo objeto é a execução de uma obra (melhorias sanitárias, por exemplo) e outro que tem por objetivo a prestação de um serviço, tal como a apresentação de um show artístico. No primeiro caso, é relativamente trivial atestar a inexecução ou a execução parcial do objeto contratado. Basta uma inspeção no local onde os serviços deveriam ter sido implantados, com a emissão de um parecer técnico elaborado por um engenheiro. Diferente é a realização de um evento artístico. Se não houver um acompanhamento no exato instante em que o evento estiver ocorrendo, a comprovação a posterior já não é tão simples. Não por outra razão, tem se exigido, do gestor, com o objetivo de atestar a realização do show, que haja DVDs, filmes e fotografias que tenham registrado a sua ocorrência, bem como a declaração de autoridade local.
13. Pois bem. Na hipótese de se pretender que o contratado deve ser condenado por 'receber recursos federais por serviços não comprovadamente executados', ele, no que diz respeito a apresentações artísticas ou eventos da mesma natureza, ficará sempre dependente da adequada prestação de contas do gestor. Se este, por acaso, não o fizer corretamente, ou for omisso, o prestador do serviço estará sujeito a ser condenado a devolver os recursos públicos, ainda que os tenha executado corretamente. Se assim for, o próprio contratado se verá obrigado adotar precauções, tais como filmar a apresentação e arquivar documentação, o que, evidentemente, são medidas que devem ser adotadas pelo responsável por comprovar a correta aplicação dos recursos.
14. Dito de outra forma, não é possível, em relação ao contratado, presumir a inexecução do objeto do convênio, para o qual foi contratado. Essa presunção é dirigida ao gestor, a quem compete demonstrar a boa e regular aplicação dos recursos.
15. E mais. A obrigação do contratado de comprovar a prestação dos serviços como condição para receber o pagamento devido, nos termos da Lei 4.320/1964, como afirmam os dirigentes da unidade técnica, se dá perante a administração contratante, e não por exigência do órgão de controle, que, para condenar terceiro solidário, deve atestar que o serviço deixou de ser realizado, o que não ocorreu no presente processo."
	Pelas razões expostas, VOTO no sentido de que seja adotado o acórdão que ora submeto à apreciação deste colegiado.
TCU, Sala das Sessões Ministro Luciano Brandão Alves de Souza, em 1 de junho de 2021.
Ministro JOÃO AUGUSTO RIBEIRO NARDES 
Relator